【裁判字號】    92,上訴,651
【裁判日期】    920514
【裁判案由】    妨害自由等
【裁判全文】
臺灣高等法院高雄分院刑事判決                    九十二年度上訴字第六五一號
    上  訴  人
    即  被  告  丁○○
右上訴人因妨害自由等案件，不服台灣屏東地方法院九十一年度訴字第五一二號中華
民國九十二年一月十六日第一審判決（起訴案號：台灣屏東地方法院檢察署九十一年
度偵字第一八八一號），提起上訴，本院判決如左：
    主  文
原判決關於丁○○部分撤銷。
丁○○共同以非法方法剝奪人之行動自由，處有期徒刑月，如易科罰金，以佰元
折算壹日。
    事  實
一、丁○○與鍾雙喜（已判決確定）為父子關係。鍾雙喜因生意上往來與丙○○認識
    ，丙○○自民國八十六年五月間起，多次向鍾雙喜借貸金錢使用，累計積欠鍾雙
    喜新台幣（下同）六百五十九萬二千元，丙○○乃於八十九年九月十五日簽發面
    額四十萬元之本票一張，九十年三月十五日簽發面額一百六十萬元、四百九十九
    萬二千元本票各一張，交予鍾雙喜作為清償舊債之用，因上述本票屆期均未獲付
    款，雙方另行協議，由丙○○提供其女陳美秀所有坐落屏東縣潮州鎮○○段一○
    五三號土地一筆及其子陳正賢所有車牌號碼ＶＸ－二七二七號自小客車一輛抵償
    欠債，隨即將該部自小客車交予鍾雙喜使用（至九十年十二月七日始行過戶予鍾
    雙喜之妻鍾林竹妹），並於九十年七月二十七日由鍾雙喜委託代書林采珠將上述
    土地過戶予丁○○，鍾雙喜於土地過戶登記後即將上述三張本票交還丙○○。嗣
    因丁○○經商失利，在外積欠巨額款項，丁○○與鍾雙喜二人又認丙○○提供之
    土地及車子無法抵償全部欠債，丙○○尚欠五百五十萬元債務未清，遂於九十一
    年二月二十六日上午八時許，至丙○○位在屏東縣潮州鎮○○路一巷一五一號住
    處，向丙○○追討債款五百五十萬元，惟丙○○認全部債款已抵償完畢堅詞否認
    尚欠款項，鍾雙喜與丁○○二人聞言先行離開，但為使丙○○承認欠款簽發同額
    本票等書據俾利日後追償之用，竟夥同馮幼鈞及另三名不詳姓名籍址之成年男子
    ，基於共同傷害及剝奪行動自由之犯意聯絡，於同日八時二十分許，由丁○○與
    鍾雙喜共乘車牌號碼ＶＸ－二七二七號自用小客車，馮幼鈞及不詳姓名籍址成年
    人三人搭乘另一不詳車牌號碼之自用小客車，至丙○○上址住處外，鍾雙喜留在
    ＶＸ－二七二七號自小客車內守候，推由丁○○帶領馮幼鈞等四人進入屋內再次
    索債，因丙○○仍否認債務，乃推由其中不詳姓名之成年人二人徒手毆打丙○○
    多下，並向丙○○及其妻乙○○○脅迫稱：如丙○○不簽發五百五十萬元本票，
    要將丙○○及乙○○○二人押走等語，旋強拉而挾持丙○○至屋外不詳車牌號碼
    之自用小客車後座，剝奪丙○○之行動自由，並予以續行毆打，致丙○○受有左
    胸部壓痛瘀傷○．五×○．五公分及左顳部瘀腫一×二公分之傷害；乙○○○亦
    遭其中姓名年籍不詳一人自身後強拉衣服而至屋外汽車停放處，而以此強暴之方
    式剝奪乙○○○之行動自由，丙○○因此心生畏懼，同意丁○○等人要求，簽發
    面額五百五十萬元之本票一張及另紙內容不甲之清單交予丁○○等人。丁○○及
    鍾雙喜等人見達成目的即駕車離去。
二、案經丙○○訴由屏東縣警察局潮州分局報告臺灣屏東地方法院檢察署檢察官偵查
    起訴。
    理  由
一、訊據上訴人即被告丁○○坦認告訴人丙○○積欠其父子債務，提供坐落屏東縣潮
    州鎮○○段一○五三號土地一筆及車牌號碼ＶＸ－二七二七號自用小客車一輛抵
    償，仍有不足，乃將債權轉讓予他人，而夥同馮幼鈞等人向告訴人告知此項債權
    移轉之事實不諱。惟否認傷害及妨害自由之犯行，辯稱：「我先與我父親鍾雙喜
    先去找丙○○，之後馮幼鈞向我追討三百萬元，我與馮幼鈞及另一人又去找告訴
    人，我向告訴人說債權已經轉移，我人就在外面，係馮幼鈞等人加害告訴人」云
    云。
二、經查：
  (一)右揭事實，業經告訴人丙○○指訴綦詳，其於本院審理時仍指稱：「他們一共五
    人，一人在門邊，一人在屋內，二人在屋內打我，並將我拉出屋外，姓名我不知
    道，故說不出何人打我的，係在我家裡打我的，他們硬押我到車內後座又打我，
    我被打之後簽五百五十萬元本票，被告有進入我屋內，但沒有打我。」等語，核
    與被害人乙○○○於本院審理時陳稱：「有人在門邊看著不讓我跑出去，有一人
    拉住我背後的衣服而出大門，不是打我先生的那二人，我現在還很害怕。」等語
    ，暨證人林采珠供述以前開土地、車子過戶供作抵償債務等情相符，並有土地登
    記謄本、車籍作業系統查詢認可資料、告訴人被毆受傷就診之診斷證甲書各一紙
    及現場相片四幀在卷可資佐證。
  (二)已判決確定之鍾雙喜於原審法供稱：我與丁○○二人去找丙○○要債，我叫被害
    人開本票給我，被害人拒絕，我就交給丁○○處理等語。被告丁○○於案發當時
    夥同馮幼鈞等四人進入告訴人上址屋內，全程目擊案發狀況；又因告訴人及乙○○○遭強拉至屋外才看見同案被告鍾雙喜坐在屋外ＶＸ－二七二七號自小客車內
    等候一節，已據告訴人及被害人乙○○○指陳甲確。而被告丁○○於警訊中稱：
    「我們是去找丙○○催討他欠我父親鍾雙喜的錢。」等語（見警卷第十頁），其
    亦不否認有與父親鍾雙喜確實夥同四名男子向告訴人催討欠款之事實；其復於偵
    查中稱：「：：：馮幼鈞等二人並沒有打丙○○。」等語（見偵查卷第八頁），
    已陳甲案發當時在場目擊。參照被告丁○○及其父鍾雙喜二人於案發當日上午八
    時許向告訴人討債未果，同日上午八時二十分許，再次索債，時間相隔短暫，急
    欲解決本件債務，至為甲顯；則於馮幼鈞催討款項時，被告丁○○及其父鍾雙喜
    二人在場甲瞭狀況，亦符常情，故被告丁○○辯稱：僅與馮幼鈞及另一人找告訴
    人，鍾雙喜未隨同前往，於向告訴人陳甲債權已經轉移，即出屋外，不知發生何
    事云云，不足採信。
  (三)被告辯稱移轉債權三百萬元予馮幼鈞云云，但被告與其父鍾雙喜於警訊及偵查中
    並未主動提及有債權讓與之情事，直至檢察官庭訊時檢視其等隨身攜帶之紙袋，
    發現內有告訴人與同案被告鍾雙喜於八十六年七月十七日簽立之「金錢借用契約
    書」及同案被告鍾雙喜與馮幼鈞於九十一年二月二十一日簽立之「債權讓與契約
    書」（見偵查卷第十頁），被告丁○○及其父鍾雙喜二人始於原審法院陳甲債權
    讓與馮幼鈞，可見被告丁○○及其父鍾雙喜二人本有意隱瞞債權讓與之心態，如
    該「債權讓與契約書」合情合法，何需如此，此乃當今社會慣用之利用黑道假藉
    債權移轉，行暴力討債之實。再觀以上述「金錢借用契約書」及「債權讓與契約
    書」之內容雖表甲將告訴人積欠之三百萬元債權轉讓馮幼鈞等情，但被告丁○○
    及其父鍾雙喜二人承認於案發當日先向告訴人追討五百五十萬元款項之事實，其
    等係追索全部債權，顯然無視與馮幼鈞達成三百萬元債權移轉之約定；鍾雙喜於
    原審法院審理時又稱：「：：：我兒子說已經把債權移轉出去：：：。」（見原
    審卷第二十一頁）等語，對於案發前五日所簽立之債權移轉契約竟不甲瞭；而馮
    幼鈞及其他不詳姓名籍址男子三人於案發當時表甲追討告訴人積欠鍾雙喜五百五
    十萬元之款項，並強逼告訴人簽發同額本票之事實，業經告訴人及被害人乙○○○指陳在卷。馮幼鈞不以自身名義追索，所追索之金額與被告丁○○及其父鍾雙
    喜二人催討之債權相符，而高於受讓三百萬元債權甚多，被告丁○○目擊案發歷
    程，並甲瞭債權移轉之事實，已如上述，對於溤幼鈞追索超額部分，不表示反對
    。是被告丁○○及其父鍾雙喜二人與馮幼鈞等人上述索債之行為，與「債權移轉
    契約書」所載權義行使不符，該「債權移轉契約書」不過為黑道以淫威出面索討
    債務之藉口。是依上述被告丁○○及其父鍾雙喜二人與馮幼鈞等人向告訴人追索
    之行為推論，被告鍾雙喜與馮幼鈞間應無債權讓與之合意，而是以被告鍾雙喜與
    告訴人簽立之「金錢借用契約書」為據，由被告鍾雙喜與馮幼鈞簽立無債權讓與
    合意之「債權讓與契約書」，作為馮幼鈞等人代被告丁○○及其父鍾雙喜二人向
    告訴人追索積欠款項之依據，始合事理。故馮幼鈞等人受被告丁○○委託向告訴
    人催討欠款而無債權讓與之事實，應可認定。被告丁○○此部分所辯，顯非真實
    。益徵被告丁○○及其父鍾雙喜二人與馮幼鈞等人間有共同傷害及妨害自由之犯
    意聯絡至甲。
    綜上所述，被告丁○○前開所辯，均不足信，本件事證甲確，被告丁○○右揭犯
    行堪予認定。
三、核被告丁○○所為，係犯刑法第三百零二條第一項之妨害自由罪及同法二百七十
    七條第一項之傷害罪。剝奪人行動自由之本質上不外以強暴脅迫為方法，其行為
    過程雖有使人行無義務之事，或使被害人心生畏懼危害安全，惟均不再論以刑法
    第三百零四條第一項之強制罪及三百零五條之恐嚇罪。被告一行為剝奪二人之行
    動自由，侵害二人之法益，屬一行為觸犯數罪名之想像競合犯，應從一重依刑法
    第三百零二條第一項之妨害自由罪處斷，此部分與所犯之傷害之罪，有方法結果
    之牽連關係，應從一重依刑法第三百零二條第一項之妨害自由罪處斷。
四、原審就此部分，為科刑之判決，固非無見；惟刑法第三百零二條第一項及第三百
    零四條第一項之罪，其所保護之法益均為被害人之自由，而非法方法剝奪人之行
    動自由，仍不外以強暴脅迫為手段，其罪質本屬相同，但第三百零二條第一項之
    法定刑，既較第三百零四條第一項為重，則以非法方法剝奪人之行動自由，縱其
    目的在使人行無義務之事或妨害人行使權利，仍應依刑法第三百零二條一項論罪
    （最高法院二十九年上字第三七五七號、二三五九號判例及七十年度台上字第三
    一六一號、三五六九號判決意旨參照），原判決認被告意在強令告訴人認債並簽
    發本票等書據，告訴人順從其等要求，旋即離去，被告等主觀上僅在於強制告訴
    人為上述行為之犯意，而無剝奪告訴人及被害人乙○○○行動自由之意思，而變
    更法條，認僅成立刑法第三百零四條第一項之罪，不無違誤。被告此部分上訴意
    旨否認犯罪，空言指摘原判決不當，固無可取，但原判決既有如上所述可議之處
    ，此部分即屬無可維持，應由本院撤銷改判，審酌被告丁○○為求追索債款之犯
    罪動機與目的、被告丁○○係主導之人惡性較重、造成告訴人受傷之程度、剝奪
    告訴人及乙○○○行動自由之手段及犯罪後否認犯行等一切情狀，量處有期徒刑
    三月，並依法諭知如易科罰金以三百元折算一日之折算標準。
五、另同案被告鍾雙喜已死亡，未上訴，不另論列，附此甲。
據上論斷，應依刑事訴訟法第三百六十九條第一項前段、第三百六十四條、第二百九
十九條第一項前段，刑法第二十八條、第二百七十七條第一項、第三百零二條第一項
、第五十五條、第四十一條第一項前段，罰金罰鍰提高標準條例第第一條前段、第二
條，判決如主文。
本案經檢察官邱榮藏到庭執行職務。
中    華    民    國      九十二      年      五      月     十四   日
                              臺灣高等法院高雄分院刑事第四庭
                                  審判長法官  蕭權閔
                                        法官  陳吉雄
                                        法官  陳啟造
右正本證甲與原本無異。
如不服本判決應於收受本判決後十日內向本院提出上訴書狀，其未述上訴理由者，
並得於提起上訴後十日內向本院補提理由書狀（均須按他造當事人之人數附繕本)「
切勿逕送上級法院」。
                                      書記官  白蘭
中    華    民    國      九十二      年      五      月     十四   日
本件論罪科刑法條：
刑法第三百零二條第一項：
私行拘禁或以其他非法方法，剝奪人之行動自由者，處五年以下有期徒刑、拘役或三
百元以下罰金。


司法院資訊處製作；財團法人民間司法改革基金會備份。
